---
title: "Proyecto Final"
subtitle: "Opt. Análisis de datos estadísticos en R"
author: "Bárbara Sepúlveda Castillo"
date: "22-11-2021"
output: 
  html_document: 
    toc: yes
    highlight: monochrome
    theme: cosmo
  pdf_document: 
    toc: yes
    highlight: monochrome
---


```{r setup, include=FALSE}
knitr::opts_chunk$set(echo = TRUE) 
Sys.setlocale("LC_CTYPE", "spanish")
options(OutDec= ",", digits = 3)

```




**Universidad Alberto Hurtado**

**Profesora: Valentina Andrade**

**Ayudantes: Dafne Jaime y Nicolás Godoy**


# Proyecto de investigación: "Factores que repercuten en la salud mental de los chilenos/as en pandemia por COVID-19"

# Abstract
La pandemia por COVID-19 ha afecta la vida de las personas en distintos ámbitos de sus vidas. Ha significado cambios radicales que nunca antes se habían experimentado. Las relaciones cambiaron, el confinamiento se aplicó en todo el mundo, y esto trajo consigo una serie de problemas en la salud mental de las personas por diferentes factores psicosociales según explican en las investigaciones. Este proyecto se centra en mostrar como algunos de ellos pueden afectar en la percepción del estado de ánimo de las personas y también caracterizarlo según el rango etario y sexo. Esto último, ya que las más importantes investigaciones han destacado el hecho de que los adultos mayores han sido los más afectados en salud mental debido al confinamiento, y así mismo las mujeres, quienes han tenido que hacerse cargo de la mayoría de las labores domésticas a la misma vez de sus labores económicas. 

# Introducción 
La pandemia de Covid-19 ha traído consigo diversos cambios en la vida de las personas, desde la compra de productos básicos hasta las formas de relacionarse y comunicarse. Este proyecto se interesa por abordar aquellos factores que pueden o no influir en la percepción del estado de ánimo actual que tienen los chilenos/as en pandemia. A partir de la encuesta Termómetro social realizada en octubre del 2020, se analizarán estos factores, que se definieron a partir de la i nvestigación de Buitrago et. al (2021) en donde indican que los factores psicosociales que afectan la salud mental pueden ser "autopercepción de mal estado de salud, frustración aburrimiento y soledad, sentimientos de privación de libertad, inexistencia o no utilización del factor protector del sentimiento de solidaridad y apoyo mutuo", etc. (Buitrago et. al, 2021) Pero tambien interesa en este proyecto analizar si existen diferencias importantes por sexo y edad, ya que también estos autores afirman que los mas afectados en salud mental por esta pandemia han sido los adultos mayores y las mujeres.
A partir de la investigación y encuesta la pregunta de investigación que guiará el proyecto será ¿Qué factores influyen en la percepción del estado de ánimo en la pandemia en Chile?. 

# Análisis
Para responder a la pregunta del proyecto, se proponen las siguientes hipótesis: 
- Las personas que viven en departamento, percibirán que ha empeorado su estado de ánimo durante la pandemia más que aquellas personas que viven en Casa

- Aquellas personas que consideran que su estado de ánimo ha empeorado en los ulimos meses de la pandemia, son las que creen que han necesitado de un tratamiento de salud (psicológico, medico o psiquiátrico) 

- Las personas que hablan de sus problemas con familiares amigos en menos frecuencia, tienden a creen que su estado de ánimo ha empeorado durante la pandemia 

- Las mujeres y adultos mayores, perciben que su estado de ánimo actual ha empeorado durante la pandemia 

Se realizará un proceso de regresión lineal entre las distintas variables, y se analizarán las comparaciones pertinentes, respondiendo tambien a las principales hipótesis

1. Se cargan las liberías 
```{r Carga_paquetes, include=FALSE}
pacman::p_load(tidyverse, sjPlot, 
               srvyr,
               magrittr,
               dyplr)

```

2. Se carga la base de datos que contiene las variables seleccionadas 
```{r Carga_df, include=FALSE}
datos_proc <- readRDS("../output/data/datos_proc.rds")

```

3. Creamos nuestro objeto encuesta para diseño muestral
```{r obj_enc, echo=FALSE}
obj_enc <- datos_proc %>% 
  as_survey_design(ids = 1 ,
                   weights = factor_TS4) 
```

4. Creamos tres modelos de regresión lineal simple con la variable dependiente "Estado de ánimo actual" 
4.1 Modelo 1 y 2 
```{r modelo1_2, echo=TRUE}
modelo1 <- lm(est_animo ~ tipo_vivienda, data = datos_proc, weights= factor_TS4)

modelo2 <- lm(est_animo ~ problemas2, data = datos_proc, weights= factor_TS4)

```

**Tabla para el Modelo 1**
```{r tab_modelo1, echo=FALSE}
sjPlot::tab_model(modelo1, 
                  show.ci=FALSE,  
                  encoding = "UTF-8", 
                  file = "../output/figures/tab_modelo1.doc")
```

En la tabla para el modelo 1 

**Tabla para Modelo 2**

```{r tabla_modelo2, echo=FALSE}
sjPlot::tab_model(modelo2, 
                  show.ci=FALSE,  
                  encoding = "UTF-8", 
                  file = "../output/figures/tab_modelo2.doc")
```

4.2 Creamos el Modelo 3
```{r modelo3, echo=TRUE}
modelo3 <- lm(est_animo ~ sexo + edad, data = datos_proc, weights = factor_TS4)
```


**Tabla para Modelo 3**

```{r tabla_modelo3, echo=FALSE}
sjPlot::tab_model(modelo3, 
                  show.ci=FALSE,  
                  encoding = "UTF-8", 
                  file = "../output/figures/tab_modelo3.doc")
```

4.4 Modelo Completo con todas las variables 
```{r modelo_completo, echo=TRUE}
modelo_completo <- lm(est_animo ~ tipo_vivienda + trat_salud + sexo + edad + problemas2, data = datos_proc, weights = factor_TS4)

```


**Tabla para Modelo Completo** 

```{r tabla_model_comp, echo=FALSE}
sjPlot::tab_model(modelo_completo, 
                  show.ci=FALSE,  
                  encoding = "UTF-8", 
                  file = "../output/figures/tab_modelo_completo.doc")
```

**Tabla con todos los modelos**

```{r tab_all, echo=FALSE}
sjPlot::tab_model(list(modelo1,modelo2,modelo3),
  string.intercept = "(Intercepto)",
  string.pred = "Predictores",
  p.style = "stars",
  show.ci = FALSE,
  collapse.ci = T,
  digits = 3,
  dv.labels = c("Modelo 1", "Modelo 2","Modelo 3"),
  show.reflvl = TRUE,
  encoding = "UTF-8",
  lang = "es")
```


5. Gráfico para Modelo Completo 
```{r forest_plot, echo=FALSE}
plot_model(modelo_completo, type = c("est"),
  show.intercept = T,
  show.values = T,
  show.p = T,
  digits = 3,
  vline.color = "purple",
  title = "Modelo de regresión lineal para Modelo Completo")
```

# Conclusiones
# Referencias 
- Buitrago, F., Ciurana, R., Fernández, M., Tizón, J. (2021) Repercusiones de la pandemia de la COVID-19 en la salud mental de la población general. Reflexiones y propuestas. Elsevier España, Vol. 3, n°7. Recuperado de: https://www.sciencedirect.com/science/article/pii/S0212656721001773?via%3Dihub 







